【裁判字號】    92,上易,86
【裁判日期】    920709
【裁判案由】    給付票款
【裁判全文】
臺灣高等法院高雄分院民事判決  九十二年度上易字第八六號
      上  訴  人  甲○○
      訴訟代理人  周君強律師
                  洪條根律師
      被  上訴人  丙○○
                  丁○○
      共      同
      訴訟代理人  乙○○      .
右當事人間請求給付票款事件，上訴人對於中華民國九十二年二月十三日臺灣澎湖地
方法院九十一年度馬簡字第九０號第一審判決提起上訴，本院判決如左：
      主      文
原判決關於駁回上訴人後開第二項之請求部分廢棄。
被上訴人丙○○應給付上訴人新台幣捌拾壹萬貳仟壹佰拾捌元，被上訴人丁○○應給
付上訴人新台幣捌拾壹萬貳仟零柒拾捌元，被上訴人二人與原判決命給付之乙○○，
若其中一人已履行給付，他人在該給付範圍內免給付義務。
其餘上訴駁回。
第二審訴訟費用由被上訴人負擔。
上訴人假執行之聲請駁回。
      事      實
甲、上訴人方面：
一、聲明：
  (一)原判決關於上訴人敗訴部分廢棄。
  (二)右廢棄部分，被上訴人丙○○、丁○○與已判決確定之乙○○連帶給付上訴人新
    台幣八十一萬二千一百十八元。
  (三)願供擔保，請宣告假執行。
  (四)第一、二審訴訟費用由被上訴人負擔。
二、陳述：除與原判決所載相同予以引用外，補稱：
  (一)按「解釋意思表示，應探求當事人之真意，不得拘泥於所用之辭句。」民法第九
    十八條著有明文，本件係因已判決確定之乙○○（原名陳忙期）先積欠上訴人工
    程款一百十萬元未還，經多次催討，始由被上訴人丙○○簽發以高雄區中小企業
    銀行為付款人、面額一百十萬元、到期日3.15.之支票以為擔保乙○○所欠工程
    款之清償；屆期未獲兌現，又由被上訴人丁○○簽發以澎湖縣第一信用合作社為
    付款人、面額各為三六０，０００元、七七，五三九元、三七四，五三九元，到
    期日各為5.7.、5.7.、5.15.之支票三張以為擔保乙○○工程款、丙○○票
    款之清償，但仍不獲兌現，迨上訴人提起刑事告訴後，始由彼等出面要求和解，
    其條件即為乙○○開立本票並提供澎湖縣馬公段六三之二地號、四六六四建號之
    土地及建物設定抵押權予上訴人以為擔保乙○○自身所欠工程款及丙○○、丁○
    ○二人票款之清償，上訴人則仍持有該二人之支票而未予退還，但撤回對彼等三
    人之刑事告訴。職是，足認丙○○簽發支票時，上訴人並非即免除乙○○工程款
    之債務；蓋以支票是否兌現，尚在未定之天；同理，當丁○○於丙○○之支票不
    獲兌現時，又簽發支票予上訴人，此時上訴人仍未將丙○○支票退還，其理由亦
    係以丁○○支票是否兌現，仍屬在未定之天，自不可能即予免除乙○○工程款、
    丙○○票款之債務；又同理，當丁○○支票不獲兌現而彼三人與上訴人簽立和解
    書而由乙○○簽發本票並提供財產設定抵押之雙重擔保時，乙○○之本票能否兌
    現、抵押物拍賣之餘額能否清償工程款（因上訴人明知設定抵押權時係屬第二順
    位而非第一順位，實際意義不大），亦仍在未定之天，故上訴人此時，仍如前未
    將丙○○、丁○○之支票交還，此舉乃顯示，仍如上述一貫之理由，上訴人在未
    獲得乙○○所欠工程款之滿足清償前，丙○○與丁○○二人，仍分別對上訴人負
    擔各別清償全部工程款之義務。其理甚明，何以原判決第四頁倒數第七行竟認「
    ：：：依兩造上述約定，可見系爭和解契約，係由被告乙○○以簽發本票一紙，
    並在其所有之不動產上設定抵押權予原告（指上訴人）之方式負擔債務，並以消
    滅上開四紙支票債務甚明。」云云。顯係昧於上述事理。若依原判決之論見，似
    認和解書一經簽立，則一了百了，不論將來乙○○本票兌現與否、抵押物拍賣足
    以清償工程款與否，丙○○、丁○○二人均可置身事外。上訴人雖再愚昧，亦不
    可能同意如此條件，原判決如此見解，顯違事理。反之，若當初上訴人接受丁○
    ○支票時，將丙○○支票退還；或其後與彼三人簽立和解書時，將丙○○、丁○
    ○二人支票退還，原判決之論見或不無有理。然查本件實際情形既非如此，則原
    判決之論見，自屬無理，甚為顯然。從而，最後兩造簽立之和解書，其上雖未載
    明丙○○、丁○○二人應負連帶責任之文句，但彼二人既在其上簽名，依民法第
    九十八條之意旨及依上述各節所論之理由，已屬明示願負連帶清償責任。
  (二)綜上以論，本件和解書所載，乙○○簽發本票之兌現或拍賣抵押物而獲足額之清
    償，乃為丙○○、丁○○二人可免先前簽發支票債務之解除條件，茲解除條件既
    未成就，彼二人即不能免除票款債務。從而，彼三人即應負連帶清償債務責任，
    始符兩造簽立和解書之本旨。
三、證據：援用在原審之立證方法。
乙、被上訴人方面：
    被上訴人未於言詞辯論期日到場，據其於準備程序陳稱：
一、聲明：(一)上訴駁回。(二)第二審訴訟費用由上訴人負擔。
二、陳述：
  (一)和解書載明債務是由乙○○自行負責，並提供擔保履行清償，並沒有要被上訴人
    丙○○、丁○○負責，故被上訴人已免責。
  (二)上訴人還欠乙○○五百萬元，乙○○在原審有主張抵銷，故上訴人不能再請求被
    上訴人給付。
      理      由
一、被上訴人經合法通知，未於言詞辯論期日到場，核無民事訴訟法第三百八十六條
    各款所列情形，爰依上訴人聲請，由其一造辯論而為判決。
二、上訴人主張，已判決確定之乙○○因積欠上訴人工程款一百十萬元，經上訴人多
    次催討後，乙○○遂交付由上訴人丙○○簽發、高雄區中小企業銀行為付款人，
    面額一百十萬元，票載日期八十九年三月十五日之支票一紙給上訴人，惟上開支
    票屆期後，經提示，未能兌現。乙○○復交付由被上訴人丁○○簽發、以澎湖縣
    第一信用合作社為付款人、面額分別為三十六萬元、七萬七千五百三十九元、三
    十七萬四千五百三十九元、票載日期分別為九十年五月七日、九十年五月七日、
    九十年五月十五日之支票三紙，但上開三紙支票屆期後，經提示仍未獲付款，上
    訴人與乙○○為解決此項糾紛，雙方於九十年九月十二日，再至謝美香代書處，
    簽署和解書一紙，約定由乙○○簽發到期日為九十年十一月十五日、面額八十一
    萬二千一百一十八元之本票一紙，交付上訴人，以清償乙○○及被上訴人丙○○
    、丁○○上開欠款，並將乙○○所有之馬公市公段第六三之二地號土地、第四六
    六四建號之建物，設定債權額八十一萬二千一百一十八元之抵押權予上訴人，然
    該本票屆期後，經提示又未能兌現，上開抵押物經上訴人聲請法院拍賣後，又未
    獲清償，上訴人爰依票據法律關係及和解契約，請求見三人連帶給付八十一萬二
    千一百一十八元，及法定遲延利息。（經原審判決乙○○應給付上訴人八十一萬
    二千一百十八元，及法定遲延利息，）而駁回上訴人對丙○○、丁○○之請求，
    乙○○對敗訴部分並未聲明不服而告確定）
三、被上訴人則以(一)依九十年九月十二日之和解書，系爭債務由乙○○自行負責，被
    上訴人已免責(二)上訴人還欠乙○○五百萬元，乙○○在原審已主張抵銷，故上訴
    人亦不能再向被上訴人請求給付等語資為抗辯。
四、上訴人主張，已判決確定之乙○○因積欠上訴人工程款一百十萬元，乙○○遂交
    付前述被上訴人丙○○簽發面額一百十萬元之支票一紙給上訴人，惟屆期提示未
    能兌現，乙○○再交付前述被上訴人丁○○簽發之支票三紙（面額合計為八十一
    萬二千零七十八元）惟屆期提示仍遭退票，上訴人與乙○○及被上訴人乃於九十
    年九月十二日簽署和解書，由乙○○簽發面額八十一萬二千一百十八元之本票交
    付上訴人，並將上述土地、建物設定抵押權予上訴人，丙○○、丁○○簽發之支
    票仍由上訴人持有，嗣後上開本票並未兌現，且上開不動產經拍賣後，上訴人並
    未獲清償等情，業據其提出丁○○簽發之支票三紙、退票理由單五紙，丙○○簽
    發之支票及退票理由單各一紙，本票一紙、和解書一份為證且經原審調閱原審法
    院九十一年度執字第八三號民事執行卷查核無訛，且此部分為被上訴人所不爭執
    ，自堪信為真實。
五、上訴人主張被上訴人應付票據責任，且依和解書之約定被上訴人應負連帶給付之
    責等情，則為被上訴人所否認，並以前揭情詞為辯，茲分述如後：
  (一)依和解書，上訴人是否免除被上訴人之票據債務﹖
    經查，兩造所簽訂之和解書第一、二條固記載「乙方（即被上訴人及乙○○）積
    欠甲方（即上訴人）票款八十一萬二千一百一十八元，由陳忙期開立民國九十年
    十一月十五日本票乙紙（票號：ＮＯ．５４７３５９）清償甲方之欠款。」「右
    項欠款除開立本票外，並提供座落：馬公段六三之二地號、四六六四建號，土地
    建物所有權，供設定抵押權擔保（設定金額同本票之金額），惟上訴人並未將其
    持有之前述丙○○簽發之支票一紙及丁○○簽發之支票三紙返還被上訴人，且乙
    ○○簽發之本票能否兌、抵押物拍賣是否能受清償（第二順位抵押權常有不能受
    清償之情形）均屬未定，依常理，上訴人自無免除被上訴人票據債務之理。復自
    另一方面言之，乙○○為清償積欠被上訴人之工程款一百十萬元而交付丙○○簽
    發之支票，上訴人並非即免除乙○○之工程款債務，此由丙○○之支票是否兌現
    尚屬未定，且於丙○○之支票退票後乙○○仍出面處理並交付丁○○支票即可明
    瞭，故於此情形，上訴人仍可依承攬之法律關係請求乙○○給付工程款，亦可依
    票據關係請求丙○○給付票款，以滿足其債權。丙○○支票退票後，乙○○再交
    付丁○○簽發之支票給上訴人，而並未取回丙○○之支票，此時亦難認上訴人有
    免除乙○○工程款債務及丙○○票據債務之理，此由丁○○之支票是否兌現仍屬
    未定，且乙○○於丁○○支票退票後仍出面處理即可明瞭。復依民法第三百二十
    條關於「新債務不履行，其舊債務仍不消滅」之規定，亦應為如此之解釋。從而
    ，自應認上訴人並未免除被上訴人之票據債務。
  (二)上訴人是否可依和解書之約定，請求被上訴人連帶給付﹖
    按連帶債務之成立以債務人有明示或法律有規定者為限，此觀民法第二百七十二
    條之規定自明。經查，依兩造之和解書，被上訴人並未明示對乙○○之債務各負
    全部給付之責任，法律亦未規定此種情形，被上訴人應負連帶清償之責，故上訴
    人自不能依和解書之約定，請求被上訴人負連帶給付之責，查，乙○○對上訴人
    所負之債務為工程款債務或本票票據債務，被上訴人對上訴人所負之債務為支票
    票據債務，乙○○與被上訴人三人間係基於不同之發生原因，而對上訴人負給付
    義務，其等間內部無分擔之問題，若其中一人為給付，他債務人在此範圍內同免
    給付義務，此為不真正連帶債務而非連帶債務。
  (三)被上訴人抵銷之抗辯是否可採﹖
    被上訴人雖抗辯稱，上訴人還欠乙○○五百萬元，乙○○已在原審為抵銷之抗辯
    ，故上訴人不能再向伊等請求云云，惟查，乙○○於原審即曾執此為抵銷之抗辯
    ，經原審認乙○○對上訴人並無可資抵銷之債權存在，而認其抗辯為不可採，並
    為乙○○敗訴之判決確定，則原判決對抵銷債權之成立與否所為之裁判，依民事
    訴訟法第四百條第二項之規定，有既判力，不得更行主張，被上訴人再以乙○○
    對上訴人有五百萬元債權可資抵銷為辯，自不足取。
五、綜上所述，上訴人依票據關係請求被上訴人丙○○給付上訴人票款八十一萬二千
    一百十八元，請求被上訴人丁○○給付上訴人票款八十一萬二千零七十八元，被
    上訴人二人與乙○○，若其中一人已履行給付，他人在該給付範圍內免給付義務
    ，自屬正常，應予准許，原判決就此部分駁回上訴人之請求，自有未當，此部分
    上訴為有理由，應由本院將此部分廢棄改判如主文第二項所示。上訴人超過部分
    之請求為無理由，原判決予以駁回並無不當，此部分上訴為無理由，應予駁回。
    又本件上訴人勝訴部分係命清償票據上債務之判決，且本件於本院判決後，因上
    訴利益未逾一百五十萬元即告確定，故上訴人勝訴部分無依職權宣告假執行之必
    要，上訴人就本件聲請宣告假執行，為無理由，應予駁回。
六、據上論結，本件上訴為一部有理由，一部無理由，依民事訴訟法第四百六十三條
    、第三百八十五條第一項前段、第四百五十條、第四百四十九條第一項、第七十
    九條但書、第八十五條第一項前段，判決如主文。
中      華      民      國    九十二    年      七      月     九       日
                                      臺灣高等法院高雄分院民事第五庭
~B1審判長法官  蔡明宛
~B2法      官  曾錦昌
~B3法      官  黃科瑜
右為正本係照原本作成。
不得上訴。
中      華      民      國    九十二    年      七      月     十四     日
~B法院書記官  蘇恒仁
                                                                        Ｋ


司法院資訊處製作；財團法人民間司法改革基金會備份。
